ACORDAO-COMPLETO-2352785

ACÓRDÃO 7738/2020 ATA 24/2020 - SEGUNDA CÂMARA

VISTOS, relatados e discutidos estes autos do Recurso de Reconsideração interposto por José Wellington Siqueira Procópio, ex-prefeito do município de Rio Grande do Piauí/PI, em face do Acórdão 4081/2018-TCU-Segunda Câmara, por meio do qual suas contas foram julgadas irregulares, com condenação em débito e aplicação de multa, tendo em vista irregularidades na execução do Convênio 685/2010 (Sivonv 737284) , celebrado com o Ministério do Turismo;
ACORDAM os Ministros do Tribunal de Contas da União, reunidos em Sessão da 2ª Câmara, ante razões expostas pelo Relator, com fundamento nos arts. 32, inciso I, e 33, da Lei 8.443/1992, c/c o art. 285, caput, do Regimento Interno/TCU, em:
9.1. conhecer do Recurso de Reconsideração para, no mérito, negar-lhe provimento, mantendo-se em seus exatos termos a deliberação recorrida;
9.2. dar ciência ao recorrente.

Recurso de reconsideração interposto pelo Sr. José Wellington Siqueira Procópio contra o Acórdão 4081/2018-TCU-2ª Câmara.

Segunda Câmara

Prefeitura Municipal de Rio Grande do Piauí - PI.

3. Interessado/Recorrente:
3.1. Interessado: Ministério do Turismo.
3.2. Recorrente: José Wellington Siqueira Procópio (XXX.662.913-XX), ex-prefeito.

13.1. Ministros presentes: Ana Arraes (Presidente), Augusto Nardes, Aroldo Cedraz (Relator) e Raimundo Carreiro.
13.2. Ministros-Substitutos presentes: Marcos Bemquerer Costa e André Luís de Carvalho.

AROLDO CEDRAZ

Ministro-Substituto Marcos Bemquerer Costa.

Adoto como parte integrante do Relatório a bem lançada instrução de mérito do auditor federal de controle externo responsável pelo exame do feito no âmbito da Secretaria de Recursos (peça 54) , cuja proposta de encaminhamento contou com a anuência do corpo dirigente da referida unidade técnica (peça 55) :
"INTRODUÇÃO
1.	Trata-se de recurso de reconsideração interposto pelo Sr. José Wellington Siqueira Procópio (peça 40) contra o Acórdão 4081/2018-TCU-Segunda Câmara (peça 33) . 
1.1. A deliberação recorrida apresenta o seguinte teor:
ACORDAM os Ministros do Tribunal de Contas da União, reunidos em sessão da 2ª Câmara, ante as razões expostas pelo Relator em:
9.1. com fundamento nos arts. 1º, inciso I, 16, inciso III, alíneas b e c, 19, caput, e 23, inciso III, da Lei 8.443/1992, julgar irregulares as contas do Sr. José Wellington Siqueira Procópio, condenando-o ao pagamento da quantia de R$ 100.000,00 (cem mil reais) , com a fixação do prazo de quinze dias, a contar da notificação, para que comprove, perante o Tribunal (art. 214, inciso III, alínea a do Regimento Interno) , o recolhimento da dívida ao Tesouro Nacional, atualizada monetariamente e acrescida dos juros de mora, calculados a partir de 7/12/2010, até a data do efetivo recolhimento, na forma prevista na legislação em vigor;
9.2. aplicar ao Sr. José Wellington Siqueira Procópio a multa prevista nos arts. 19, caput, e 57 da Lei 8.443/1992, no valor de R$ 20.000,00 (vinte mil reais) , fixando-lhe o prazo de 15 (quinze) dias, a contar da notificação, para que comprove, perante o Tribunal (art. 214, inciso III, alínea a, do Regimento Interno) , o recolhimento da dívida ao Tesouro Nacional, atualizada monetariamente desde a data do presente Acórdão até a do efetivo recolhimento, se for paga após o vencimento, na forma da legislação em vigor;
9.3. autorizar, caso requerido, nos termos do art. 26 da Lei 8.443/1992, o parcelamento das dívidas em até 36 (trinta e seis) parcelas mensais e sucessivas, sobre as quais incidirão os correspondentes acréscimos legais (débito: atualização monetária e juros de mora; multa: atualização monetária) , esclarecendo ao responsável que a falta de pagamento de qualquer parcela importará no vencimento antecipado do saldo devedor, sem prejuízo das demais medidas legais;
9.4. autorizar, desde logo, a cobrança judicial das dívidas, nos termos do art. 28, inciso II, da Lei 8.443/1992, caso não atendida a notificação;
9.5. encaminhar cópia deste Acórdão à Procuradoria da República no Estado do Piauí, consoante previsto no art. 16, § 3º, da Lei 8.443/1992 e no art. 209, § 7º, do Regimento Interno/TCU.
HISTÓRICO
2.Originalmente, os autos tratavam de tomada de contas especial instaurada pelo Ministério do Turismo, em desfavor do Sr. José Wellington Siqueira Procópio, ex-prefeito do Município de Rio Grande do Piauí/PI (gestão 2009-2012) , em razão de irregularidades na execução física do Convênio 685/2010 (Siconv 737284) .
2.1.O convênio foi celebrado em 8/6/2010 tendo como objeto o apoio à realização do evento intitulado "11º Rio Folia", previsto para ser realizado no período de 11 a 13/6/2010 (peça 1, p. 7; 61-97) . Conforme disposto na cláusula quinta do termo de convênio, foram previstos R$ 106.000,00 para a execução do objeto, dos quais R$ 100.000,00 seriam repassados pelo concedente e R$ 6.000,00 corresponderiam à contrapartida (peça 1, p. 73-75) . Os recursos federais foram repassados em uma parcela, mediante a ordem bancária 2010OB801755, no valor de R$ 100.000,00, emitida em 7/12/2010 (peça 1, p. 105) , quase seis meses após o evento. 
2.2.O ajuste vigeu no período de 8/6/2010 a 14/3/2011, prorrogado por apostilamentos, e previa a apresentação da prestação de contas até trinta dias após o término da vigência, conforme cláusula quarta do termo de convênio (peça 1, p. 73 e 99-103) .
2.3.No Relatório de Tomada de Contas Especial 158/2014 (peça 2, p. 172-178) , o MTur concluiu pela ocorrência de dano ao erário, correspondente à integralidade dos recursos federais repassados, em virtude de irregularidade na execução física do objeto. A responsabilidade foi atribuída ao Sr. José Wellington Siqueira Procópio, prefeito de Rio Grande do Piauí/PI à época (gestão 2009-2012) , signatário da avença e responsável pela realização das despesas com os recursos federais.
2.4.O Ministério da Transparência, Fiscalização e Controladoria-Geral da União (CGU) , por meio do Relatório de Auditoria 1749/2014 (peça 2, p. 194-196) , concluiu que o Sr. José Wellington Siqueira Procópio (CPF XXX.662.913-XX) encontrava-se em débito com a Fazenda Nacional, pela integralidade dos recursos federais repassados no âmbito do convênio motivado por irregularidades na execução física do objeto.
2.5.Com base nas conclusões daquele relatório de auditoria, a CGU exarou o Certificado de Auditoria (peça 2, p. 198) e o Parecer do Dirigente do Órgão de Controle Interno (peça 2, p. 199) , conclusivos pela irregularidade das contas do responsável, constando, ainda, dos autos o Pronunciamento Ministerial (peça 2, p. 206) em que o Ministro de Estado do Turismo declara haver tomado conhecimento das conclusões contidas nas peças aludidas.
2.6.Após exame dos elementos contidos nos autos, a Secex/GO, em pareceres uniformes, realizou diligência para que o MTur apresentasse cópia integral da documentação atinente à formalização e à prestação de contas da referida avença, acompanhada de todos os pareceres técnico e financeiro (peças 4-5) . 
2.7.Em resposta, o órgão federal prestou a informação de que a referida documentação consta do CD que encaminhou ao Tribunal (peça 8) . O seu conteúdo foi juntado aos autos (peças 9-11) .
2.8. Regularmente citado, o responsável apresentou defesa intempestivamente (peça 18) .
2.9.A Secex-GO propôs, em pareceres uníssonos (peças 19-21) , rejeitar as alegações de defesa apresentadas pelo Sr. José Wellington Siqueira Procópio, bem como julgar irregulares suas contas, condenando-o ao pagamento de débito e multa.
2.10.O Ministério Público de Contas manifestou-se de acordo com a proposta da unidade técnica (peça 22) .
2.11.O Relator, Min. Marcos Bemquerer, considerando que, posteriormente à elaboração da instrução precedente e à manifestação do Ministério Público especializado, o Sr. José Wellington Siqueira Procópio trouxe aos autos a documentação inserida à peça 23, determinou a restituição dos autos à Secex/GO, com vistas à análise do aludido elemento, complementar às alegações de defesa acostadas à peça 18 (peça 24) .
2.12.	Após a análise dos elementos acostados pelo responsável às peças 23, 27 e 28, a Secex-GO ratificou a proposta de mérito anterior, com a rejeição as alegações de defesa apresentadas pelo Sr. José Wellington Siqueira Procópio, bem como o julgamento pela irregularidade de suas contas, condenando-o ao pagamento de débito e multa (peças 29-31) .
2.13.	O Ministério Público de Contas manifestou-se de acordo com a proposta da unidade técnica (peça 32) . 
2.14.	O Tribunal de Contas da União proferiu o Acórdão 4081/2018-TCU-Segunda Câmara (peça 33) .
2.15.	Irresignado, o Sr. José Wellington Siqueira Procópio interpôs o presente recurso de reconsideração (peça 40) .  
EXAME DE ADMISSIBILIDADE
3.	Reitera-se o exame preliminar de admissibilidade (peças 42-43) , ratificado à peça 46 pelo Relator, Ministro Aroldo Cedraz, que concluiu pelo conhecimento do recurso de reconsideração interposto por José Wellington Siqueira Procópio, nos termos dos artigos 32, inciso I, e 33 da Lei 8.443/1992, c/c o artigo 285 do RI/TCU, suspendendo-se os efeitos dos itens 9.1, 9.2 e 9.4 do Acórdão 4081/2018-TCU-Segunda Câmara em relação ao recorrente.
EXAME TÉCNICO
4.	Delimitação do recurso.
4.1.Constitui objeto do recurso definir se 
a) a correta e regular aplicação dos recursos do convênio é comprovada pela apresentação de documentos trazidos aos autos;  
b) houve arrecadação de valores com cobrança de ingressos em shows ou com venda de bens e serviços (abadás) ;
c) houve a apresentação de fotografia forjada ou manipulada para sugerir a divulgação da logomarca do Ministério do Turismo.
Da comprovação por meios de documentos da correta e regular aplicação dos recursos do convênio 
Razões recursais
5.	Afirma o recorrente que o convênio somente foi assinado 3 dias antes da data do início, ou seja, em 08/06/2010, quando também foi expedida a nota de empenho, no valor de R$ 100.000,00 (cem mil reais) , pela União. Todavia, a liberação dos recursos indicados na nota de empenho somente aconteceu em 07/12/2010, ou seja, 6 meses depois de criada a obrigação de pagamento (peça 40, p. 4) .
5.1.Informa que o evento foi realizado mesmo sem a liberação daqueles recursos, postergando-se, porém, o pagamento das despesas dele resultantes até a liberação e depósito desses recursos (peça 40, p. 4) .
5.2.Declara que a realização do evento está provada pela documentação constante nos autos, particularmente contratos, fotografias e notícias recolhidas na internet (peça 40, p. 5) .
5.3.Diz que, embora conste na decisão que o edital de licitação (pregão) e os contratos para o evento eram anteriores à celebração do convênio, não há qualquer irregularidade na conduta do município ao preparar o evento antes da assinatura do convênio (peça 40, p. 4) .
5.4.Defende que, dada a importância desse evento à economia local, foi mantido o cronograma indicado na exposição de motivos encaminhada ao Ministério do Turismo, de modo que o evento aconteceu antes da liberação daqueles recursos, postergando-se, porém, os pagamentos de despesas dele oriundas (peça 40, p. 5) .
5.5.Aduz que o pagamento da despesa somente aconteceu depois da liberação dos recursos daquele convênio, mediante depósito direto na conta da credora, ou seja, a empresa RR de Sousa Transporte e Eventos, contratada para execução dos serviços destinados à realização desse evento. Referido pagamento deu-se diretamente da conta do convênio à credora RR de Sousa Transporte e Eventos no dia 27/12/2010 (peça 40, p. 6) .
5.6.Alega que a contratação dessa empresa, RR de Sousa Transporte e Eventos, tornou-se necessária porque a Prefeitura Municipal não dispunha em sua estrutura de pessoas ou órgãos com conhecimento ou capacidade técnica para promover a realização de eventos dessa natureza (peça 40, p. 6) .
5.7.Argumenta que a documentação apresentada, particularmente o edital de licitação, os contratos, as notas fiscais, os recibos e as declarações de pagamento, o extrato da conta do convênio, as fotografias e os registros visuais do evento, contém todos os elementos aptos para demonstrar os fatos nela retratados, provando a realização desse evento e das despesas para sua execução, havendo, outrossim, nexo de causalidade entre os valores sacados da conta convênio e o pagamento das despesas para execução do objeto conveniado (peça 40, p. 7) .
5.8.Declara que, relativamente às notas fiscais, emitidas em junho de 2010, o fato do pagamento dos serviços nelas referenciados ter ocorrido depois da data em que foram emitidas, em dezembro/2010, não tem força para ensejar a rejeição da prestação de contas, uma vez que o pagamento não ocorreu depois da data justamente por ausência de recursos (peça 40, p. 7-8) .
Análise
6.A comprovação da boa e regular aplicação de recursos públicos transferidos mediante convênio e outros instrumentos congêneres evidencia-se mediante a execução física e a execução financeira da avença, acompanhadas de documentos idôneos que comprovem o nexo de causalidade entre uma e outra. Sob esses aspectos, passa-se à análise dos argumentos e documentos juntados em sede do presente recurso de revisão.
6.1.A decisão recorrida apresenta os seguintes fundamentos utilizados para a condenação em débito e multa do Sr. José Wellington Siqueira Procópio (peça 15) : 
a) não comprovação da correta e regular aplicação dos recursos provenientes do Convênio 685/2010 (Siconv 737284) , celebrado com o Ministério do Turismo para a realização do evento intitulado "11º Rio Folia", uma vez que a documentação apresentada como prestação de contas desse convênio não revela a realização efetiva do objeto pactuado (ausência de registros audiovisuais da realização dos shows e dos serviços de sonorização, limpeza e segurança, bem como da fixação da logomarca do Ministério do Turismo no material promocional) e não demonstra o nexo de causalidade entre os recursos federais transferidos e as despesas apresentadas na execução do objeto (ausência da documentação exigida - extrato da conta bancária específica; documentação acerca das licitações realizadas ou justificativa para sua dispensa ou inexigibilidade; contratos firmados com terceiros para a consecução do objeto conveniado e documentação comprobatória de sua execução; faturas, recibos, notas fiscais e quaisquer outros documentos comprobatórios; comprovação do efetivo recebimento do cachê por parte dos artistas e dos pagamentos aos prestadores de serviço) , o que implica no descumprimento do parágrafo único do art. 70 da Constituição Federal, bem assim do disposto no art. 93 do Decreto-Lei 200/1967, c/c o art. 66 do Decreto 93.872/1986, além da cláusula décima segunda do termo de convênio (parágrafos primeiro, alínea "g", segundo, alíneas "a", "c", "d", "e", "f" e "g") ;
b)  não comprovação, na prestação de contas, dos valores arrecadados com a cobrança de ingressos em shows ou com a venda de bens e serviços produzidos ou fornecidos em função do evento beneficiado com recursos do convênio (venda de abadá) , de forma a demonstrar que foram revertidos para a consecução do objeto conveniado ou recolhidos à conta do Tesouro Nacional, em desacordo com a jurisprudência deste Tribunal (item 9.5.2 do Acórdão 96/2008-TCU-Plenário) , além da cláusula décima segunda, parágrafo segundo, alínea "m", do termo de convênio; 
c) apresentação de fotografia forjada ou manipulada, uma vez que a logomarca do Ministério do Turismo aparenta ter sido inserida eletronicamente nas imagens (faixa com slogan do ministério posterior ao período do evento pactuado) , conforme apontamento daquele órgão, o que configura tentativa de fraude na comprovação da realização do evento (grifos acrescidos) .
6.3.No presente recurso, o responsável não juntou novos documentos para sustentar as suas alegações. Informa que estão nos autos o edital da licitação, contratos para a realização do evento, fotografias, matérias e reportagens colhidos em sites na internet, declarações de prestação de serviço e relação de pessoas que trabalharam durante esse evento, inclusive limpeza e segurança, cópias de notas fiscais, transferências eletrônicas, extratos bancários, dentre outros, que comprovariam a aplicação dos recursos recebidos por força do convênio. 
6.4.No reexame dos elementos contidos nos autos, observa-se que, em relação à documentação das licitações realizadas e justificativas para sua dispensa ou inexigibilidade, não consta a justificativa do preço pago às atrações artísticas, apesar desta obrigatoriedade, inclusive nos casos de inviabilidade de competição, estar prevista no inciso III do parágrafo único do art. 26 da Lei 8.666/1993.
6.5.De acordo com a jurisprudência do Tribunal, os casos de dispensa e de inexigibilidade de licitação devem ser justificados circunstanciadamente, inclusive quanto ao preço (Acórdão 3855/2009-TCU-Primeira Câmara, Rel. Min. Marcos Bemquerer) . A contratação por dispensa ou inexigibilidade de licitação exige justificativas técnicas e jurídicas que amparem o procedimento de exceção ao dever de licitar. (Acórdão 3266/2008-TCU-Segunda Câmara, Rel. Min. Augusto Sherman) .
6.6. Além disso, na contratação das atrações artísticas, embora tenha mencionado a existência de três contratos, apresentou somente dois: um para a contratação da primeira atração artística (Contrato 19/2010) e outro para a contratação de empresa responsável para a realização do evento, ambos com a empresa R.R. de Sousa Transporte e Eventos EPP. O Contrato 18/2010 tinha como objeto a realização do evento, porém sem as especificações dos serviços abrangidos, fazendo menção somente ao termo de referência da licitação, mas sem apresentação dos anexos do edital, o que impede de se vincular o citado contrato com os serviços pactuados. Por fim, nestas contratações, não foram apresentados os contratos de exclusividade, condição indispensável para a dispensa da licitação. 
6.7. Consoante o art. 25, inciso III, da Lei 8.666/1993, a licitação é inexigível para a contratação, por órgão ou entidade da administração pública, de profissional de qualquer setor artístico, diretamente ou por meio de empresário exclusivo, desde que o profissional seja consagrado pela crítica especializada ou pela opinião pública.
6.8. Quando a contratação do artista pelo ente administrativo é realizada com a intermediação de empresário, a comprovação da exclusividade deste deve ser feita, necessariamente, por meio da apresentação de cópia do contrato de exclusividade firmado entre o artista e o seu empresário, sob pena de se considerar irregular a contratação direta. Portanto, tal documento é imprescindível à caracterização da inviabilidade de competição.
6.9. Em relação aos demais contratos firmados com terceiros para a consecução do objeto conveniado, a contratação dos serviços de sonorização contém informações divergentes pois na prestação de contas o responsável apresentou declaração de que fora contratada a empresa R C M Produções & Eventos Ltda  (peça 9, p. 116) . No entanto, em sua defesa perante o Tribunal, o recorrente informou que os serviços foram prestados pela a empresa R. R. de Sousa Transporte e Eventos EPP (nota fiscal 1220, peça 18, p. 40) . Observando-se a vigência do ajuste (período de 8/6/2010 a 14/3/2011) , verifica-se que as contratações (contratos 19/2010 e 18/2010) ocorreram antes da vigência do convênio, nas respectivas datas de 18/5/2010 e 26/5/2010. Ademais, há divergência entre somatório dos valores dos dois documentos fiscais (R$ 106 mil) e a soma dos valores dos contratos de prestação de serviços apresentados (R$ 116 mil) . 
6.10.	No que tange ao aspecto técnico, constata-se a ausência de fotografia, jornal, cd's, dvd's, entre outros, de cada meta/etapa, tampouco de comprovação da fixação da logomarca do MTur no material promocional não permite comprovar a realização do evento/shows e dos serviços de sonorização, limpeza e segurança. 
6.11. 	Não conta também a documentação comprobatória referente ao recebimento do cachê por parte dos artistas/bandas e de pagamento à (s) empresa (s) contratada (s) , além do extrato da conta bancária específica. 
6.12. 	Destaca-se que a não apresentação dos recibos assinados pelos artistas impossibilita a formação do nexo causal entre os recursos federais e o objeto eventualmente executado, pois não se comprova a aplicação do dinheiro público no fim avençado, que incluía o pagamento dos artistas indicados no plano de trabalho.
6.13. 	Consoante o art. 25, inciso III, da Lei 8.666/1993, a licitação é inexigível para a contratação, por órgão ou entidade da administração pública, de profissional de qualquer setor artístico, diretamente ou por meio de empresário exclusivo, desde que o profissional seja consagrado pela crítica especializada ou pela opinião pública. Quando a contratação do artista pelo ente administrativo é realizada com a intermediação de empresário, a comprovação da exclusividade deste deve ser feita, necessariamente, por meio da apresentação de cópia do contrato de exclusividade firmado entre o artista e o seu empresário, sob pena de se considerar irregular a contratação direta. Portanto, tal documento é imprescindível à caracterização da inviabilidade de competição.
6.14 	Ademais, cabe ressaltar que o contrato firmado por inexigibilidade fundada no inciso III do art. 25 da Lei 8.666/1993, entre o ente da administração pública e o empresário exclusivo do artista/banda, deve ser publicado na imprensa oficial, como condição para a sua eficácia, em observância ao disposto no art. 26, caput, da Lei 8.666/1993.
6.15.	Desta forma, tendo em vista que não houve comprovação da execução do objeto do convênio por meio dos documentos/materiais descritos no instrumento do ajuste (cláusula décima segunda do termo do convênio) , verifica-se que o responsável não demonstrou o nexo de causalidade entre as despesas realizadas e os recursos federais recebidos.
Da alegação de que não houve arrecadação de valores com cobrança de ingressos em shows ou com venda de bens e serviços (abadás) 
Razões recursas
7.	O recorrente informa que o evento foi realizado em praça pública, acesso livre, inteiramente aberto a todos que dele quisessem participar (peça 40, p. 9-10) .
7.1.Alega que a prefeitura municipal não efetuou cobrança de qualquer natureza para participação nesse evento e que populares, por iniciativa e atos próprios, criaram blocos e venderam abadás, mas sem qualquer participação ou apoio da prefeitura (peça 40, p. 9-10) .
Análise
8.	De acordo com o termo de convênio, cabe ao convenente, na prestação de contas, apresentar "comprovante da aplicação na consecução do objeto deste convênio dos valores arrecadados com a cobrança de ingressos em show e eventos ou com a venda de bens e serviços produzidos ou fornecidos no âmbito deste Instrumento, ou do seu recolhimento à contado Tesouro Nacional, quando for o caso" (cláusula décima segunda, parágrafo segundo, alínea "m", do termo de convênio, peça 1, p. 89) .
8.1. Segundo se verifica nos autos, o concedente assinalou a existência de venda de ingressos referentes ao evento objeto do convênio. A constatação ocorreu a  partir de pesquisa na internet, especificamente no site: http://180graus.com/rio-grande-do-piaui/saiba-como-adquirir-seu-abada-no-rio-folia-2010-33 2728.html. 
8.2.Embora o convenente tenha apresentado declaração de gratuidade do evento (peça 9, p. 193) , no site mencionado, consta a informação de que os abadás para o Bloco Me Beija eram vendidos pelo valor de R$ 50,00. 
8.3.A alegação do recorrente de que a venda teria ocorrido por iniciativa de particulares não ligados ao evento não deve ser acatada diante da ausência de elementos probatórios. 
8.4.A jurisprudência do Tribunal estabelece que os valores arrecadados com a cobrança de ingressos em shows e eventos ou com a venda de bens e serviços produzidos ou fornecidos em razão de projetos beneficiados com recursos de convênios devem ser revertidos para a consecução do objeto conveniado ou recolhidos ao erário e, adicionalmente, integrar a prestação de contas do ajuste (Acórdão 11552/2018-TCU-Primeira Câmara, Rel. Min. Bruno Dantas) .
8.5.	Conforme se observa, a cobrança de ingressos gerou lucro aos organizadores e não houve a devida comprovação de reversão dos valores arrecadados para o objeto do convênio.
8.6. Logo, por não ter havido a prestação de contas das receitas da venda de abadás ou não ter suficiente comprovação de que não foram auferidas estas receitas pela organização do evento custeado com recursos públicos federais, devem ser rejeitadas as alegações do recorrente.
Da alegação de que não houve a apresentação de fotografia forjada ou manipulada para sugerir a divulgação da logomarca do Ministério do Turismo
9. O recorrente defende que deve ser afastada a sua responsabilidade pois foi não o autor das fotografias constantes na prestação de contas, tampouco as manipulou ou adulterou e também não autorizou qualquer conduta dessa natureza (peça 40, p. 10) .
Análise
10.	 Inicialmente, menciona-se que o responsável não comprovou efetivamente a realização dos shows e dos serviços de sonorização, limpeza e segurança através de material fotográfico, publicações, jornais, cd's e dvd's, além de não ter comprovado a fixação da logomarca do MTur no material promocional. 
10.1.	Além disso, o Controle Interno apurou que o responsável apresentou fotografias manipuladas/adulteradas (Nota Técnica de Reanálise 528/2013, peça 1, p. 193-197) . Segundo informa o documento, foram inseridas nas imagens faixa com a logomarca do MTur afixadas no palco e no trio elétrico a logomarca do governo federal constante das fotografias mencionava com o slogan "país rico é país sem pobreza", utilizado em 2011. No entanto, o evento objeto do presente convênio foi realizado em junho de 2010. 
10.2. 	O Ministério do Turismo relatou a irregularidade à Procuradoria da República no Estado do Piauí e à Polícia Federal para de instrução de inquérito policial nº 618/2013-4 - SR/DPF/PI (peça 9, p. 196-202) 
10.3.	A afirmação do responsável de que não atuou na confecção da fotografia não elide a irregularidade pois as informações contidas nos autos confirmam a apuração do órgão repassador.
10.4. 	Portanto, são descabidas as presentes alegações. 
CONCLUSÃO
11.	Da análise do recurso apresentado, conclui-se que:
a) tendo em vista que não houve comprovação da execução do objeto do convênio por meio dos documentos/materiais descritos no instrumento do ajuste (cláusula décima segunda do termo do convênio) , verifica-se que o responsável não demonstrou o nexo de causalidade entre as despesas realizadas e os recursos federais recebidos;
b) por não ter havido a prestação de contas as receitas da venda de abadás ou por não ter suficiente comprovação de que não foram auferidas estas receitas pela organização do evento custeado com recursos públicos federais, devem ser rejeitadas as alegações do recorrente.
c) a afirmação do responsável de que não atuou na confecção da fotografia não elide a irregularidade pois as informações contidas nos autos confirmam a apuração do órgão repassador. 
PROPOSTA DE ENCAMINHAMENTO
12.	 Ante o exposto, submete-se à consideração superior a presente análise do recurso de reconsideração interposto pelo Sr. José Wellington Siqueira Procópio contra o Acórdão 4081/2018-TCU-Segunda Câmara, propondo-se, com fundamento nos artigos 32, inciso I, e 33 da Lei 8.443/1992, c/c o artigo 285 do RI/TCU:
a) conhecer do presente recurso e, no mérito, negar-lhe provimento;
b) dar ciência da deliberação que vier a ser adotada ao recorrente e aos demais interessados."
2.	O Ministério Público de Contas, representado pelo ilustre Procurador Júlio Marcelo de Oliveira, manifestou concordância com a proposta de encaminhamento da unidade técnica, nos termos transcritos a seguir (peça 56) :
	"O Ministério Público de Contas da União, pelos motivos a seguir expostos, manifesta-se de acordo com a proposta de encaminhamento da Serur. 
	Nesse sentido, convém destacar que o exame empreendido no âmbito da Serur enfrentou, com propriedade, os argumentos recursais ora apresentados pelo recorrente, restando incólumes os fundamentos da deliberação ora recorrida, a qual se pautou (a) na ausência de comprovação da correta aplicação de recursos repassados ao município por força do Convênio 685/2010; (b) nos indicativos da cobrança de ingressos, os quais não foram considerados na prestação de contas; e (c) nos indícios de apresentação de fotografia forjada ou manipulada para sugerir a divulgação da logomarca do Ministério do Turismo. 
	Com efeito, observa-se que o recorrente sequer trouxe novos documentos aos autos e, dessa maneira, não logrou evidenciar a correta aplicação de recursos públicos, remanescendo sem comprovação adequada a contratação de serviços de sonorização, limpeza e segurança. 
	Ademais, não há nos autos justificativas relacionadas aos valores dispendidos com as atrações contratadas para o evento e tampouco há recibos assinados pelos artistas contratados. Outra mácula remanescente é aquela atinente à contratação direta de bandas sem que fossem apresentados os contratos de exclusividade dessas com seus supostos empresários. 
	Nesse cenário, necessário se faz que o recurso de reconsideração seja conhecido e, no mérito, a ele seja negado provimento. 
III
	Ante o exposto, o MP de Contas anui à proposta de encaminhamento da Serur, no sentido de o Tribunal conhecer do recurso de reconsideração interposto pelo Sr. José Wellington Siqueira Procópio contra o Acórdão 4081/2018-TCU-Segunda Câmara, para, no mérito, negar-lhe provimento."
	É o Relatório.

Suellen Vieira Soares (OAB/PI 5.942) e Norberto de Menezes Sousa (OAB/GO 10.289).

Procurador Júlio Marcelo de Oliveira.

TOMADA DE CONTAS ESPECIAL. IRREGULARIDADES NA EXECUÇÃO DE CONVÊNIO. CONTAS IRREGULARES COM DÉBITO E MULTA. RECURSO DE RECONSIDERAÇÃO. CONHECIMENTO. IMPROCEDÊNCIA DOS ARGUMENTOS. ELEMENTOS INSUFICIENTES PARA A ALTERAÇÃO DO JUÍZO ANTERIOR. NÃO PROVIMENTO.

TOMADA DE CONTAS ESPECIAL (TCE)

Secretaria de Recursos (Serur); Secretaria de Controle Externo de Tomada de Contas Especial (SecexTCE).

O presente Recurso de Reconsideração merece ser conhecido, eis que adimplidos os requisitos aplicáveis à espécie.
2.	Como visto no Relatório, trata-se de processo de TCE instaurada pelo Ministério do Turismo em desfavor de José Wellington Siqueira Procópio, ex-prefeito de Rio Grande do Piauí/PI, em razão de irregularidades na execução física do Convênio 685/2010, que teve por objeto o incentivo ao turismo por meio do apoio à realização do evento denominado "11º Rio Folia".
3.	O recorrente teve suas contas julgadas irregulares, com imputação de débito e aplicação de multa, tendo em vista, em resumo, que a documentação apresentada a título de prestação de contas não comprovou a efetiva realização do objeto pactuado; que não houve demonstração do nexo de causalidade entre os recursos federais repassados e as despesas apresentadas; que foi constatada a apresentação de fotografias forjadas ou manipuladas, ademais de não ter havido comprovação de que os valores arrecadados com a cobrança de ingressos nos shows ou com a venda de bens e serviços (abadá) foram revertidos ao evento.
4.	Nesta etapa processual, o recorrente alega, em síntese, que: i) a correta e regular aplicação dos recursos do convênio foi comprovada pela apresentação de documentos nos autos; ii) a arrecadação de valores com cobrança de ingressos nos shows ou com a venda de bens e serviços (abadás) foi realizada por terceiros; e iii) não seria de sua responsabilidade a apresentação de fotografias forjadas ou manipuladas para sugerir a divulgação da logomarca do Ministério do Turismo.
5.	A Secretaria de Recursos analisou detidamente os argumentos apresentados, concluindo pela correta responsabilização do ex-prefeito no aresto condenatório e propondo a denegação do recurso, eis que o responsável não juntou novos documentos para sustentar suas alegações.
6.	Com efeito, verifico que o exame empreendido pela Secretaria de Recursos refutou, com bastante propriedade, todos os argumentos apresentados pelo recorrente, esgotando a análise da matéria e tornando desnecessária a adução de considerações adicionais.
7.	Desse modo, acolho como razões de decidir o exame empreendido pela unidade técnica, o qual incorporo às minhas razões de decidir, devendo ser mantido o juízo inicial pela irregularidade das contas, negando-se provimento ao recurso de reconsideração.
8.	Conforme bem esclarecido pela unidade técnica no tocante às contratações havidas, por ocasião do reexame dos elementos contidos nos autos "observa-se que, em relação à documentação das licitações realizadas e justificativas para sua dispensa ou inexigibilidade, não consta a justificativa do preço pago às atrações artísticas, apesar desta obrigatoriedade, inclusive nos casos de inviabilidade de competição, estar prevista no inciso III do parágrafo único do art. 26 da Lei 8.666/1993."
9. 	Prosseguindo, assevera a Serur que:
"6.5. De acordo com a jurisprudência do Tribunal, os casos de dispensa e de inexigibilidade de licitação devem ser justificados circunstanciadamente, inclusive quanto ao preço (Acórdão 3855/2009-TCU-Primeira Câmara, Rel. Min. Marcos Bemquerer) . A contratação por dispensa ou inexigibilidade de licitação exige justificativas técnicas e jurídicas que amparem o procedimento de exceção ao dever de licitar. (Acórdão 3266/2008-TCU-Segunda Câmara, Rel. Min. Augusto Sherman) .
6.6. Além disso, na contratação das atrações artísticas, embora tenha mencionado a existência de três contratos, apresentou somente dois: um para a contratação da primeira atração artística (Contrato 19/2010) e outro para a contratação de empresa responsável para a realização do evento, ambos com a empresa R.R. de Sousa Transporte e Eventos EPP. O Contrato 18/2010 tinha como objeto a realização do evento, porém sem as especificações dos serviços abrangidos, fazendo menção somente ao termo de referência da licitação, mas sem apresentação dos anexos do edital, o que impede de se vincular o citado contrato com os serviços pactuados. Por fim, nestas contratações, não foram apresentados os contratos de exclusividade, condição indispensável para a dispensa da licitação. 
6.7. Consoante o art. 25, inciso III, da Lei 8.666/1993, a licitação é inexigível para a contratação, por órgão ou entidade da administração pública, de profissional de qualquer setor artístico, diretamente ou por meio de empresário exclusivo, desde que o profissional seja consagrado pela crítica especializada ou pela opinião pública.
6.8. Quando a contratação do artista pelo ente administrativo é realizada com a intermediação de empresário, a comprovação da exclusividade deste deve ser feita, necessariamente, por meio da apresentação de cópia do contrato de exclusividade firmado entre o artista e o seu empresário, sob pena de se considerar irregular a contratação direta. Portanto, tal documento é imprescindível à caracterização da inviabilidade de competição.
6.9. Em relação aos demais contratos firmados com terceiros para a consecução do objeto conveniado, a contratação dos serviços de sonorização contém informações divergentes pois na prestação de contas o responsável apresentou declaração de que fora contratada a empresa R C M Produções & Eventos Ltda. (peça 9, p. 116) . No entanto, em sua defesa perante o Tribunal, o recorrente informou que os serviços foram prestados pela a empresa R. R. de Sousa Transporte e Eventos EPP (nota fiscal 1220, peça 18, p. 40) . Observando-se a vigência do ajuste (período de 8/6/2010 a 14/3/2011) , verifica-se que as contratações (contratos 19/2010 e 18/2010) ocorreram antes da vigência do convênio, nas respectivas datas de 18/5/2010 e 26/5/2010. Ademais, há divergência entre somatório dos valores dos dois documentos fiscais (R$ 106 mil) e a soma dos valores dos contratos de prestação de serviços apresentados (R$ 116 mil) ."
10.	Restou constatada a ausência de fotografia, jornal, cds, dvds, entre outros, de cada meta/etapa, bem assim não foi comprovada a fixação da logomarca do Ministério do Turismo no material promocional, ademais de não haver documentação que comprove o recebimento do cachê por parte dos artistas/bandas e os pagamentos às empresas contratadas, ausente também o extrato da conta bancária específica.
11.	Quanto à venda de ingressos para o evento, possibilidade prevista no instrumento de convênio desde que aplicados os valores na consecução do objeto, o recorrente não logrou êxito em comprovar que teria ocorrido por iniciativa de particulares não ligados ao evento. A cobrança realizada, como bem esclarecido pela Serur, "gerou lucro aos organizadores e não houve a devida comprovação de reversão dos valores arrecadados para o objeto do convênio.".
12.	Por fim, também não merece guarida a alegação do recorrente de que deveria ser afastada sua responsabilidade quanto às fotos adulteradas ou forjadas, constantes da prestação de contas, por suspostamente terem sido produzidas por terceiros não autorizados. 
13.	Ad argumentandum tantum, ainda que não tivesse atuado na confecção de tais documentos, o ex-prefeito responde pela documentação entregue ao Ministério do Turismo, tendo se obrigado, em cláusula convenial, a adotar todas as medidas necessárias à correta execução da avença, disponibilizando todo e qualquer material produzido.
	Ante o exposto, VOTO por que seja adotada a deliberação que ora submeto a este Colegiado.
TCU, Sala das Sessões Ministro Luciano Brandão Alves de Souza, em 21 de julho de 2020.
AROLDO CEDRAZ 
Relator